【裁判字號】    95,家上,62
【裁判日期】    950919
【裁判案由】    離婚
【裁判全文】
臺灣高等法院臺南分院民事判決  95年度家上字第62號
上 訴 人  乙○○
被上訴人  甲○○
上列當事人間請求離婚事件，上訴人對於中華民國95年5月8日臺
灣臺南地方法院第一審判決（95年度婚字第79號）提起上訴，本
院於95年9月5日言詞辯論終結，判決如下：
    主  文
上訴駁回。
第二審訴訟費用由上訴人負擔。
    事  實
甲、上訴人方面：
一、聲明：求為判決：原判決廢棄。准上訴人與被上訴人離婚。
二、陳述：除與原判決記載相同者，引用之外，補稱：
  (一)被上訴人自92年10月11日離家，不讓上訴人知道其行蹤。常
    外出唱歌跳舞，被上訴人空言表示要回家團圓，卻連衣物均
    未帶回來，無非是作樣子而已。家裡二樓之門鎖自始均無鎖
    ，因無人在該房間睡覺，所以就沒有必要加鎖，至於大門之
    鎖根本未曾更換。
  (二)被上訴人未曾幫忙家計支出，小孩之學費、書籍費均由上訴
    人負責。
三、證據：援用原審所提證據。
乙、被上訴人方面：
一、聲明：求為判決：駁回上訴。
二、陳述：除與原判決記載相同者，引用之外，補稱：
    上訴人無固定工作，常找被上訴人之麻煩。被上訴人雖想回
    家，但上訴人將門反鎖，被上訴人只好找24小時供住宿之工
    作，以便有睡覺之地方。
三、證據：援用原審所提證據。
    理  由
一、上訴人主張，兩造於民國73年12月間結婚，育有已成年之子
    洪嘉鍾，92年間因上訴人失業，兩造感情漸不融洽，被上訴
    人萌生離家之念，常很晚才返家，亦曾2、3個月不回家，終
    於92年10月11日晚上外出後，即未再回家。迄今數年音訊全
    無，被上訴人之行為，顯係惡意遺棄上訴人於繼續狀態中，
    爰依民法第1052條第1項第5款規定，請求判決准兩造離婚等
    語。
二、被上訴人則以：上訴人婚後長期不負擔家計，被上訴人必負
    外出工作養家，上訴人常毆打伊，且將門反鎖不讓被上訴人
    回家，伊只好找供膳宿之管家工作，伊手機號碼未變，常與
    兒子聯絡，非不通音訊，更非惡意遺棄上訴人等語，資為抗
    辯。
三、上訴人主張，兩造於73年12月間結婚，婚後同住臺南市○區
    ○○路一０二巷八二號，育有已成年長子洪嘉鍾，兩造婚姻
    關係現仍存續中，兩造自92年10月11日分居迄今，分居期間
    未有來往聯繫之事實，為兩造所不爭執，並有戶籍謄本1件
    為證，而兩造分居多年未曾聯繫之事實，亦經兩造之子洪嘉
    鍾於原審證述屬實，上訴人上開主張，堪信為真實。
    茲上訴人主張，被上訴人惡意繼續遺棄伊多年，構成民法第
    1052條第1項第5款之裁判離婚事由，請求判決離婚，被上訴
    人則否認其主張，並以上開情詞置辯，是本件應審究者，乃
    兩造間之婚姻有無繼續惡意遺棄之法定事由存在？
四、查：
  (一)按夫妻之一方以惡意遺棄他方在繼續狀態中者，得向法院請
    求離婚，民法第1052條第1項第5款定有明文。所謂夫妻之一
    方，以惡意遺棄他方，在繼續狀態中者，係指夫或妻無正當
    理由，不盡同居或支付家庭生活費用之義務而言；又所謂以
    惡意遺棄他方，不僅須有違背同居義務之客觀事實，並須有
    拒絕同居之主觀情事始為相當。最高法院著有39年度台上字
    第415號、40年度台上字第91號、49年度台上字第1251號判
    例可資參照。
  (二)上訴人主張遭被上訴人惡意遺棄，其所持理由無非係以：被
    上訴人婚後經常晚歸，甚至長達2、3個月不回家，92年10月
    11日晚上外出後，即未再返家與上訴人同居，且音訊全無，
    行蹤不明等語，查：
    (1)上訴人主張被上訴人婚後經常晚歸乙節，為被上訴人所否
      認，上訴人就此並未舉證證明，其空言主張，自難採信。
    (2)上訴人主張被上訴人曾2、3月未回家乙節，固為被上訴人
      所不否認，惟其抗辯因從事24小時看護工作，工作性質不
      得不如此等語。經原審訊問證人即兩造之長子洪嘉鍾，其
      於原審證稱：「我國中時有一陣子，只有我一個人在家，
      爸爸在台中工作，媽媽也不在家，我忘記媽媽那時候是否
      在作看護，但是媽媽是在外面工作沒錯。」等語（原審卷
      第26至27頁），依證人之證述，被上訴人抗辯其係因在外
      工作而長期無法回家一節，堪以採信。況依證人之證述，
      當時上訴人亦長期在台中工作，未返回家中，兩造事實上
      因工作之故，分處兩地，不生同居之問題，故縱被上訴人
      於該段時間曾有長期未返家之事，亦不生惡意遺棄之問題
      。
    (3)上訴人又主張被上訴人自92年10月11日離家出走，迄今未
      返家乙節，被上訴人固不否認，但抗辯係因上訴人將住處
      大門反鎖，不讓伊回家等語。
      查證人洪嘉鍾（兩造之子）於原審證稱：「那天（即92年
      10月11日）晚上媽媽7、8點回來，但媽媽沒辦法進門，是
      爸爸將門鎖起來，不讓媽媽進來，爸爸很生氣，我不知道
      爸爸為何生氣，後來爸爸去整理媽媽的東西，叫我拿出去
      給媽媽，爸爸跟我說媽媽不想回家。我拿東西給媽媽，媽
      媽告訴我說，她已經很忍耐照顧我到18歲，叫我以後好好
      照顧我自己。我知道那天媽媽要回來，但是我不知道媽媽
      和爸爸發生什麼事，爸爸會那麼生氣。」等語（同上卷第
      28頁），查證人此項證述，係證人主動要求法院先命兩造
      退庭後單獨訊問（同上卷，第27頁）時之供述，其證言係
      在兩造未在庭之陳述，心裡未受任何壓力，應較公允可採
      ，依證人之上開證言，足認當晚，係被上訴人外出聚餐後
      欲返家，遭上訴人將家門反鎖，並命證人將被上訴人之衣
      物交被上訴人，再參酌上訴人之鎖門又交付被上訴人衣物
      之行為，其意應屬驅趕被上訴人離家外住，不讓被上訴人
      返家，事甚明顯，被上訴人此部分抗辯，亦屬可信。
    (4)又上訴人抗辯，其離家外住後，上訴人更換家裡所有之門
      鎖，使伊不得其門而入，伊於93年間某日欲返家，遭上訴
      人拒絕並恐嚇等情，雖為上訴人所否認，惟證人（被上訴
      人之弟媳）石嵩於原審證稱：「93年某天，被告叫我陪他
      回家看看，被告用他的鑰匙開門，但打不開，後來我們看
      屋內有亮燈，應該有人，被告就叫門，叫了很久，原告才
      出來，問被告要做什麼，被告說他想要回來看一看，原告
      就說如果被告敢進門要把他的腳打斷，然後被告說這是我
      的家，為何我不可以回來，原告說你敢再敲門，就打斷你
      的腳，後來原告就進屋內，我們在那裡等了一會兒，沒有
      辦法，我們就去找員警，警察說他們沒有辦法處理，所以
      我們就備個案離開了。」等語（同上卷第24頁）。上訴人
      亦不否認被上訴人確曾與證人返家，雖以被上訴人未帶衣
      物，並無返家團圓之意再抗辯，惟上訴人既已以言語並行
      動拒絕被上訴人返家，則被上訴人為免再遭暴力或惡言相
      向，以後未再返家，被上訴人主觀上並不能認有惡意遺棄
      上訴人之意思，應堪認定。
  (三)綜上所述，上訴人主張，被上訴人惡意遺棄其於繼續狀態一
    節，為不可採。被上訴人抗辯，伊客觀上、主觀上均無遺棄
    上訴人之事實，為可採。
五、從而，上訴人本於民法第1052條第1項第5款之規定，請求判
    決准兩造離婚，為無理由，不應准許。原審為上訴人敗訴之
    判決，於法並無不合。上訴意旨指摘原判決不當，求予廢棄
    改判，為無理由，應予駁回。
六、結論：本件上訴為無理由，依民事訴訟法第449條第1項、第
    78條，判決如主文。
中    華    民    國    95    年    9     月    19    日
                  民事第二庭    審判長法  官  丁振昌
                                      法  官  李素靖
                                      法  官  吳上康
上為正本係照原本作成。
如對本判決上訴，須於判決送達後20日內向本院提出上訴狀，未
表明上訴理由者，應於上訴後20日內，向本院提出理由書（須附
繕本）。依法須繳納裁判費並應委任律師為訴訟代理人，始得上
訴。
中    華    民    國    95    年    9     月    22    日
                                       書記官  易慧玲
【附記】
民事訴訟法第466條之1：
(1)對於第二審判決上訴，上訴人應委任律師為訴訟代理人。但上
  訴人或其法定代理人具有律師資格者，不在此限。
(2)上訴人之配偶、三親等內之血親、二親等內之姻親，或上訴人
  為法人、中央或地方機關時，其所屬專任人員具有律師資格並
  經法院認為適當者，亦得為第三審訴訟代理人。
民事訴訟法第466條之2：
  上訴人無資力委任訴訟代理人者，得依訴訟救助之規定，聲請
  第三審法院為之選任律師為其訴訟代理人。
                                                 K


司法院資訊處製作；財團法人民間司法改革基金會備份。
